【裁判字號】    99,上易,683
【裁判日期】    990729
【裁判案由】    詐欺
【裁判全文】
臺灣高等法院臺中分院刑事判決         99年度上易字第683號
上  訴  人
即  被  告  乙○○
上列上訴人因詐欺案件，不服臺灣臺中地方法院99年度易字第65
9號中華民國99年4月29日第一審判決（起訴案號：臺灣臺中地方
法院檢察署99年度偵字第597號），提起上訴，本院判決如下：
    主  文
原判決撤銷。
乙○○幫助犯詐欺取財罪，處有期徒刑貳月，如易科罰金，以新
臺幣壹仟元折算壹日。
    事  實
一、乙○○可預見一般人蒐集金融帳戶使用常與財產犯罪密切相
    關，且取得他人存摺之目的在於收取贓物及掩飾犯行不易遭
    人追查，又對於提供帳戶雖無引發他人萌生犯罪之確信，但
    仍以縱若有人持以犯罪亦無違反本意之幫助犯意，於民國98
    年11月5 日前之某時，在不詳地點，將其於彰化商業銀行岡
    山分行所開立帳號0000000000000000000號帳戶（ 下稱系爭
    帳戶）之提款卡及密碼，交付予真實姓名、年籍不詳之人（
    無證據證明該人為未滿18歲之人），容任該人所屬詐欺集團
    成員使用其帳戶，以幫助其遂行詐欺取財犯罪。而該詐欺集
    團成員（無證據即該集團中有未滿18歲之人）共同基於意圖
    為自己不法所有之犯意聯絡，於民國98年11月5日某時， 撥
    打電話向甲○○詐稱因網路購物作業錯誤，將連續扣款，須
    依指示匯款操作，施用詐術致甲○○因而陷於錯誤，遂於98
    年11月6日凌晨，將新臺幣（ 下同）10萬元存入乙○○之上
    開彰化銀行帳戶內，旋遭提領一空。嗣甲○○察覺有異經報
    警處理，為警循線查獲上情。
二、案經甲○○訴由臺中市警察局第一分局報請臺灣臺中地方法
    院檢察署檢察官偵查起訴。
    理  由
壹、證據能力部分：
    按被告以外之人（包括證人、鑑定人、告訴人、被害人及共
    同被告等）於審判外之陳述雖不符刑事訴訟法第159條之1至
    之4等4條之規定，而經當事人於審判程序同意作為證據，法
    院審酌該言詞陳述或書面陳述作成時之情況，認為適當者，
    亦得為證據；當事人、代理人或辯護人於法院調查證據時，
    知有刑事訴訟法第159條第1項不得為證據之情形，而未於言
    詞辯論終結前聲明異議者，視為有前項之同意，同法第 159
    條之5 定有明文。立法意旨在於傳聞證據未經當事人之反對
    詰問予以核實，原則上先予排除。惟若當事人已放棄反對詰
    問權，於審判程序中表明同意該等傳聞證據可作為證據；或
    於言詞辯論終結前未聲明異議，基於尊重當事人對傳聞證據
    之處分權，及證據資料愈豐富，愈有助於真實發見之理念，
    且強化言詞辯論主義，使訴訟程序得以順暢進行，上開傳聞
    證據亦均具有證據能力。本案公訴人、上訴人即被告（下稱
    被告）乙○○於本院審理程序時就本院引用之下列證據，均
    未加爭執，且本院審酌證據作成之形式，均無瑕疵、與待證
    事實具有關聯性等情況，認為適當，且無不法取得之情形，
    應認得為證據，揆諸前開說明，就本案所引用之供述、書面
    證據均得採為本案證據。
貳、實體部分：
一、訊據被告乙○○固坦承系爭帳戶為其所有，而該帳戶於98年
    11月6 日確實有甲○○匯入10萬元，並旋即為人提領一空等
    情，然矢口否認有何幫助詐欺之犯行，辯稱：伊並未將系爭
    帳戶之提款卡、密碼交給任何人，該提款卡是放在車牌號碼
    4861-SJ 號自用小客車手扶箱內，車子停在臺中市○區○○
    路與民生路口，98年11月7 日伊發現車子車門被撬開，該提
    款卡連同車內零錢一併遺失，伊即打電話到彰化銀行客服欲
    掛失提款卡，彰化銀行客服人員稱伊之帳戶被通報了，就給
    了伊一個分局的電話，伊有打電話問警察，警察說他們已經
    接到報案有人被詐騙集團騙了，錢匯到伊之帳戶內；後來伊
    去民權派出所報案車子被撬開，提款卡不見了，但警察只針
    對伊提款卡部分處理，並沒有針對伊車子被偷的事情處理云
    云。
二、惟查：
  (一)系爭帳戶係被告於95年12月7 日所申設使用等情，除為被告
    所自承外，復有彰化商業銀行岡山分行98年11月19日彰岡字
    第0983292 號函所檢送之開戶資料及交易往來明細查詢在卷
    可稽（見警詢卷第11頁以下）。又該詐騙集團之成員向被害
    人張芷蓉詐騙，致告訴人甲○○陷於錯誤，於98年11月6 日
    凌晨，將10萬元轉帳至系爭帳戶內，旋為該詐騙集團成員分
    持系爭帳戶之提款卡將之提領一空等情，業經證人即被害人
    甲○○於警詢指述明確，並有報案資料（警詢卷第9 頁）、
    被告彰化銀行帳戶存摺交易明細（警詢卷第12-19 頁）在卷
    可查，顯見系爭帳戶已遭詐騙集團成員作為詐欺取財匯款帳
    戶使用等情，首堪認定。
  (二)被害人甲○○受詐騙而將款項轉帳至系爭帳戶內，隨即遭該
    詐騙集團成員，持該帳戶提款卡將之提領一空等情，已如前
    述，可見被害人甲○○遭到詐騙匯款期間，系爭帳戶之提款
    卡係在他人之持有中，且該他人亦知悉系爭帳戶提款卡之提
    款密碼。查遂行詐欺取財犯行之人，欲以他人帳戶供作被害
    人匯入款項之帳戶前，理應先取得該帳戶所有人之同意，而
    取得該帳戶之帳戶資料及提款密碼，否則該帳戶所有人若不
    同意第三人使用其帳戶，必定會掛失帳戶，被害人存入之款
    項亦將遭凍結無法提領，該帳戶所有人亦有可能於辦理補發
    提款卡，甚至變更提款密碼後提領款項，而使得前揭被害人
    所匯入之款項「是否順利提領」陷於不確定狀態；簡言之，
    從事此等財產犯罪之人，若非確定該帳戶不會遭帳戶所有人
    掛失止付，應不致於以該帳戶從事於財產犯罪，而此等確信
    ，在該帳戶係撿拾他人遺失帳戶資料之情形，實無發生之可
    能。又提款卡之提款密碼，為個人控管其存款帳戶之重要資
    料，在帳戶持有人變更銀行以電腦亂碼所發給之原始密碼為
    自己設定選用之密碼後，若非帳戶持有人將密碼告知他人，
    他人原則上實不可能知悉。參照卷附之系爭帳戶交易明細，
    本案詐騙集團成員於收取被告系爭帳戶之帳戶資料，待被害
    人甲○○匯入10萬元後之當日，以提款卡提領或轉帳後，系
    爭帳戶內之餘額為0 元，顯見前開詐騙集團成員不僅擁有系
    爭帳戶之提款卡，更擁有該提款卡之提款密碼。參以被告於
    供稱：伊未曾將系爭帳戶提款卡之密碼告知他人等語，則歹
    徒何能破解提款卡密碼，足徵被告所言實有疑問。勾稽以上
    ，被告應係於98年11月5 日前之某時，在不詳之地點，自行
    將其系爭帳戶提款卡及密碼交付予某真實姓名年籍不詳之人
    ，並同意他人使用系爭帳戶之提款卡提領詐得之款項甚明。
  (三)被告雖以前開言詞置辯，然查：
  1.被告於98年11月9 日警詢時供稱：「我知道我的提款卡遺失
    是禮拜六《98年11月7 日》，我當時沒有報案，我那時候把
    我的證件夾《一些證件、彰化銀行的提款卡、台新銀行的提
    款卡、還有一些零錢》放在車子《4861-SJ 》手扶箱，我在
    禮拜五《98年11月6 日》中午將車子停放在臺中市○區○○
    路與民生路口，我於禮拜六《98年11月7 日》至臺中市○區
    ○○路與民生路口牽車時，發現車門被撬開，車內財物遭竊
    ，放在手扶箱裡的提款卡《彰化銀行及台新銀行》還有零錢
    ，都不見了，我那時候並沒有報案，我當時想說因為我的彰
    化銀行帳戶裡面沒有錢而且歹徒也沒有我的密碼，故我覺得
    應該沒有什麼大礙，我才沒有馬上做掛失的動作。我也沒有
    馬上至派出所報案，因為我停車的地方《臺中市○區○○路
    與民生路口》常常發生車內財物遭竊，我也懶得去報案，故
    沒有任何的遺失證明，也沒有報案三聯單」等語（見警詢卷
    第3頁），依被告上開所述，其係於98年11月6日星期五中午
    將車子停放在臺中市○區○○路與民生路路口處，98年11月
    7日星期六要牽車時，發現車內物品遭竊。
  2.被告於98年11月9日警詢時復稱：「我的提款卡在禮拜六《
    98年11月7日》遺失，我會等到禮拜一《98年11月9日》才向
    銀行掛失，是因為我在禮拜五《98年11月6 日》中午，我有
    去查詢餘額，裡面只有剩4塊錢，我《6 日》提款卡遺失後，
    我想說因我帳戶只剩4 塊及密碼只有我知道，故我沒有馬上
    去掛失，我沒有想到我的帳戶會被列為警示帳戶。」（見警
    詢卷第4 頁），依上所述，被告未及時向銀行掛失的原因，
    係因其於98年11月6 日中午，向銀行查詢餘額，得知帳戶內
    只剩4 元，而且密碼只有自己知道，所以才沒有向銀行辦理
    掛失手續。
  3.被告於99年1 月21日偵訊時稱：「該帳戶詳細遺失時間我已
    經忘記了，應該是98年11月7 日才發現遺失，到底何時遺失
    我不確定。零錢、回數票、提款卡等失竊。這些東西我是放
    在汽車中間的置物箱裡面，汽車是停在臺中市○區○○路與
    民生路口」（見偵查卷第5-6頁）、「98年11月7日我有發現
    車門被撬開然後才知道提款卡不見了；我沒有馬上去報案，
    我們車子常遭到竊取東西，我就不以為意；密碼沒有一起不
    見，只有遺失提款卡；我的密碼是515888；我覺得我的密碼
    應該不容易被猜到；我覺得如果有人拿到我的提款卡應該不
    容易猜到我的密碼去提領錢」、「我會沒有馬上去報案是因
    為帳戶內沒有錢」（見偵查卷第6 頁），仍稱帳戶資料是遺
    失遭人盜用云云。
  4.然依據甲○○於警訊中所述遭詐騙匯款之時間，及被告彰化
    銀行帳戶交易明細表（見警詢卷第12-19 頁）所載，甲○○
    於98年11月5日遭人詐騙，98年11月6日凌晨匯款10萬元到被
    告上開彰化銀行帳戶內，而該筆10萬元款項係「利用台新銀
    行平鎮分行提款機（機號71262）於98年11月6日零時14分至
    零時17分以5 次方式提領」，此有彰化商業銀行岡山分行98
    年11月19日彰岡字第0983292號函（見警詢卷第11 頁）附卷
    可查。是98年11月6 日凌晨零時14分至17分，被害人甲○○
    早遭人詐騙，將10萬元匯入被告彰化銀行帳戶內，並已遭人
    提領一空完畢，然被告卻稱98年11月6 日中午才將車輛停放
    在臺中市○○路與民生路口，98年11月7 日發現車內物品遺
    失云云，顯然與事實不符。
  5.再者，被告使用之金融卡密碼，據其自述為515888，此數字
    並非一般人可輕易猜測，如非被告將密碼洩漏，他人焉得自
    由使用。
  6.綜上事證，被告前開辯詞，均與客觀證據相違背，實無法令
    法院採信，且被告於遺失物品時並未報案，使用之車輛亦已
    轉手賣出，法院也無從認定有何有利於被告之情形可資調查
    。依上開事證，應認被告係將系爭帳戶之提款卡及密碼，提
    供給不詳姓名、年籍之人使用，殆無疑問。
  (四)按刑法上之故意，可分為直接故意與不確定故意（未必故意
    ），所謂「不確定故意」，係指行為人對於構成犯罪之事實
    ，預見其發生而其發生並不違背其本意者，刑法第13條第 2
    項定有明文。今日一般人至郵局或銀行開設帳戶，均非難事
    ，如非供犯罪之非法使用，衡情自無置自己名義帳戶不用，
    而取得他人帳戶使用之必要。又衡諸金融存款帳戶攸關存戶
    個人財產權益之保障，除非本人或與本人親密關係者，難認
    有何理由可自由流通使用該帳戶，而一般人對於帳戶之存摺
    、提款卡、密碼等物件均有妥為保管防阻他人任意使用之認
    識，縱因特殊情況偶有交他人使用之需，亦必然深入瞭解用
    途再行提供以使用，方符常情。是無正當理由，將金融機構
    之帳戶提供他人使用，客觀上足可預見其目的，係欲以該金
    融帳戶供作詐欺取財之工具以及犯罪出入之帳戶或其他不法
    目的，否則應無隱匿自己名義帳戶而購買他人金融帳戶使用
    之必要。且邇來利用電話或報紙刊登廣告詐欺取財之犯罪類
    型層出不窮，該等犯罪多數均係利用人頭帳戶作為出入帳戶
    ，並經媒體廣為披載，此應為一般人本於一般認知能力所易
    於意會者。故被告對於交付系爭帳戶之提款卡、密碼予真實
    姓名年籍不詳之人，導致該帳戶將可能被用來作為詐欺取財
    等非法用途之工具一節，應有所預見，且不違背其本意。是
    以，被告猶提供其所申請設立之系爭帳戶提款卡、密碼予該
    真實姓名、年籍不詳之人使用，足認被告主觀上確有容任該
    人將上開帳戶作為詐欺取財之指定帳戶使用之犯意，準此，
    被告具有幫助詐欺取財之不確定故意，應屬無訛。
  (五)綜上所述，本件事證明確，被告上開犯行，洵堪認定，應依
    法論科。
三、查被告僅參與提供金融機構帳戶予他人供詐欺取財使用，並
    無證據證明其有參與詐欺取財之行為，或與本件詐欺取財之
    詐騙之人有概括犯意聯絡，是被告基於幫助之意思，參與詐
    欺取財構成要件以外之行為，為幫助犯。是核被告所為，係
    犯刑法第30條第1項、第339條第1 項之詐欺取財罪之幫助犯
    ，並依刑法第30條第2 項之規定減輕其刑（被告本件犯罪之
    型態為幫助他人詐欺取財，因詐欺取財之正犯是否屬於共同
    正犯，與被告應成立之罪名、刑責均無涉，為免累贅，爰不
    於主文欄諭知被告幫助「共同」詐欺取財，附此敘明）。
四、原審認被告罪刑明確予以論科，固非無見。惟查：(一)被告稱
    其遺失之物僅有提款卡，存摺並未遺失，且無證據證明被告
    有交付系爭帳戶存摺予該不詳姓名之人，是應認被告僅係將
    系爭帳戶之提款卡、密碼交予不詳姓名之人，原審認被告交
    付之物包括存摺，尚有未洽；(二)按成年人教唆、幫助或利用
    兒童及少年犯罪或與之共同實施犯罪或故意對其犯罪者，加
    重其刑至二分之一，兒童及少年福利法第70條第1 項前段定
    有明文，故倘共犯中有未滿18歲之人者，被告幫助該等人犯
    詐欺罪，即需依該法加重其刑，而本件詐騙集團成員之年籍
    均不詳，依最有利於被告之原則，應認該等詐騙集團成員共
    犯均係滿18歲以上之人，然本件並無證據證明該等詐騙集團
    成員均已成年，原審認該等詐騙集團成員均係成年人，亦有
    未當。被告上訴，否認犯罪，雖無理由，然原審判決既有上
    開可議之處，自屬無可維持，應由本院將原審判決予以撤銷
    改判。爰審酌被告提供自己之上開金融帳戶幫助他人詐騙財
    物，致使詐騙集團利用人頭帳戶詐財，影響社會經濟秩序，
    益添查緝之困難，行為實不足取，惟念及被告本身並未實際
    參與詐欺取財之犯行，責難性較小，暨斟酌其犯罪之動機、
    目的、手段、前無不良素行及於犯罪後並未坦承犯行等一切
    情狀，量處如主文第二項所示之刑，並諭知易科罰金之折算
    標準，以資懲儆。
據上論斷，應依刑事訴訟法第369條第1項前段、第364條、第299
條第1項前段，刑法第30條第1項前段、第2項、第339條第1 項、
第41條第1項前段，刑法施行法第1條之1第1項、第2 項前段，判
決如主文。
本案經檢察官丙○○到庭執行職務。
中    華    民    國    99    年     7    月    29    日
            刑事第五庭  審判長法  官  趙  春  碧
                              法  官  賴  恭  利
                              法  官  何  秀  燕
以上正本證明與原本無異。
不得上訴。
                              書記官  郭  振  祥
中    華    民    國    99    年     7    月    29    日


司法院資訊處製作；財團法人民間司法改革基金會備份。
